臺灣高等法院臺中分院民事判決　九十四年度再易字第二六號
　　再審　原告　行政院農業委員會林務局東勢林區管理處
　　法定代理人　甲○○
　　再審　被告　乙○○
右當事人間請求返還土地事件，再審原告對於中華民國九十四年一月二十六日本院九
十三年度上易字第三九四號確定判決提起再審，本院判決如左：
　    主  　  文
再審之訴駁回。
再審訴訟費用由再審原告負擔。
      事    　實
甲、再審原告方面：
一、聲明：求為判決：(一)原確定判決關於再審被告部分廢棄。(二)右廢棄部分，再審被
    告於前審之上訴駁回。(三)前審及再審訴訟費用由再審被告負擔。
二、陳述：
  (一)原確定判決有民事訴訟法第四百九十六條第一款適用法規顯有錯誤之再審事由：
  (1)本件縱然系爭租金之計算及給付之方法，係先由再審原告於該年度結束後，依所
    定方式計算當年度應繳之租金數額，通知再審被告後，由再審被告憑通知前往再
    審原告處繳納；或民國（下同）七十一年至七十六年之租金及積欠八十八年以後
    之租金，於各年度再審原告均未通知繳納，但再審原告既已於前審程序第一審時
    ，列明各年度應繳金額，以九十一年十二月十九日起訴狀及九十二年二月二十四
    日聲明暨準備書狀為催告之意思表示，並於九十三年八月五日以準備書(二)狀為終
    止契約之意思表示，且均經再審被告收受，前審率然認定再審原告未通知再審被
    告繳交租金或未舉證證明再審原告有通知繳納租金，從而認為再審原告主張再審
    被告積欠租金達二期以上並據以終止租約為不合法，即顯然與上開卷存事證不符
    ，而有判決不適用證據法則之適用法規顯有錯誤情形。
  (2)又「租賃未定期限者，各當事人得隨時終止契約」，民法第四百五十條第二項定
    有明文；另「以非耕地或非供建築房屋之土地為租賃物之租賃，其終止契約，土
    地法及其他特別法並未就此設有特別規定，依特別法無規定者，適用普通法之原
    則，應仍適用民法關於租賃之規定，其未定期限者，除應依習慣先期通知外，各
    當事人得隨時終止契約」，亦有最高法院四十五年台上字第一五一四號判例可參
    。本件系爭出租造林契約，原定租期為六十八年十月一日起至七十七年九月三十
    日止（出租造林契約第二條參照），期滿並未再訂立書面租賃契約或約定租期，
    即屬未定期限之租賃契約，依首開民法規定，各當事人得隨時終止契約；而除政
    府政策並非僅指「在陡坡農用地（超限利用地）上造林」，前已敘明外，依上開
    民法規定及判例意旨，再審原告既得隨時終止契約，前審判決徒以：再審原告以
    再審被告未遵限於陡坡農用地上造林，與事實不符，予以終止契約不生效力，或
    再審原告無從證明有通知繳納租金，再審原告主張積欠租金達兩期以上並據以終
    止租約為不合法，均顯然違背前開民法規定及判例意旨，並符合民事訴訟法第四
    百九十六條第一項第一款確定判決適用法規顯有錯誤之再審事由。
  (二)原確定判決有民事訴訟法第四百九十七條規定，依第四百六十六條不得上訴於第
    三審法院之事件，除前條規定外，其經第二審確定之判決，如就足影響於判決之
    重要證物，漏未斟酌者之再審事由：系爭出租造林契約書第三條有關「使用限制
    」已明定：(一)水土保持：再審被告應依再審原告或台灣省政府農林廳山地農牧局
    指定之方式及期限內於其承租林地內完成水土保持設施，並於租賃有效期間內隨
    時維護水土保持設施之功能。(二)造林種樹：再審被告承租之林地限於種植香杉、
    楓香、台灣櫸、扁柏、柳杉、紅檜、赤楊，現有之梨七二株數、桃十一株數、蘋
    果二四四株數，不得增植或補植，足見簽訂系爭出租造林契約之目的即在於「造
    林」。又系爭出租林地確實有○‧一二公頃屬超限利用地（宜林地），再審原告
    八十六年四月二十日存證信函催告再審被告承租部分其中有○‧一二公頃屬超限
    利用地應限期造林，並無與事實不符，有六十八年十月三十一日製作之德基水庫
    集水區陡坡農用地查對記錄表可參，再審被告所承租之出租造林契約附圖編號一
    八，即包含該陡坡農用地查對記錄表暫編號一八—四—一之宜林地。復因屢逢風
    災肆虐，基於國土保育，行政院要求全面收回出租土地，再審原告始依上開政府
    政策終止租約，並非如前審判決所言，政府政策是指承租人應於陡坡農用地造林
    ；而前審據為上開認定之行政院農業委員會林務局東勢林區管理處梨山工作站八
    十八年十二月八十八勢梨字第二三八六號函說明二，全文為：「層奉行政院核示
    應照經建會意見辦理，即該會同意農委會意見，德基水庫集水區國有林班地，承
    租人交還租地內陡坡農用地（超限利用地），租地非陡坡農用地，能於八十九年
    三月底前完成造林者，准予另訂新契約租用，‧‧‧」，並非前審判決所引述：
    「‧‧‧層奉行政院核示應照經建會意見辦理，即該會同意農委會意見，德基水
    庫集水區國有林班地，承租人交還租地內陡坡農用地，能於八十九年三月底前完
    成造林者，准予另訂新約租用‧‧‧」，而且八十八年一月七日再審原告通知再
    審被告之梨山郵局存證信函確已表明「自即日起終止雙方訂定之國有森林用地出
    租造林契約」。惟前審就上開足影響於判決之重要證物，均漏未斟酌，自已符合
    民事訴訟法第四百九十七條所規定之再審事由。
三、證據：臺灣臺中地方法院九十二年度訴字第二六八號、本院九十三年度上易字第
    三九四號民事判決影本各乙份、德基水庫集水區陡坡農用地查對記錄表影本、行
    政院農業委員會林務局東勢林區管理處梨山工作站八十八年十二月八十八勢梨字
    第二三八六號函影本、八十八年一月七日梨山郵局第一一六號存證信函影本。
乙、再審被告方面：本件未經言詞辯論，再審被告亦未提出書狀作何聲明或陳述。
丙、本院依職權調閱臺灣臺中地方法院九十二年度訴字第二六八號、本院九十三年度
    上易字第三九四號民事卷宗。
　    理  　  由
一、按有適用法規顯有錯誤者，得以再審之訴對於確定終局判決聲明不服，但當事人
    已依上訴主張其事由或知其事由而不為主張者，不在此限：一、適用法規顯有錯
    誤者。又依第四百六十六條不得上訴於第三審法院之事件，除前條規定外，其經
    第二審確定之判決，如就足影響於判決之重要證物，漏未斟酌者，亦得提起再審
    之訴，民事訴訟法第四百九十六條一項第一款、第四百九十七條規定分別定有明
    文。次按，再審之訴顯無再審理由者，得不經言詞辯論，以判決駁回之，同法第
    五百零二條第二項亦有明定。
二、本件再審原告起訴主張：(一)本件縱然系爭租金之計算及給付之方法，係先由再審
    原告於該年度結束後，依所定方式計算當年度應繳之租金數額，通知再審被告後
    ，由再審被告憑通知前往再審原告處繳納；或七十一年至七十六年之租金及積欠
    八十八年以後之租金，於各年度再審原告均未通知繳納，但再審原告既已於前審
    程序第一審時，列明各年度應繳金額，以九十一年十二月十九日起訴狀及九十二
    年二月二十四日聲明暨準備書狀為催告之意思表示，並於九十三年八月五日以準
    備書(二)狀為終止契約之意思表示，且均經再審被告收受，且本件系爭出租造林契
    約，原定租期為六十八年十月一日起至七十七年九月三十日止，期滿並未再訂立
    書面租賃契約或約定租期，即屬未定期限之租賃契約，依首開民法規定，各當事
    人得隨時終止契約；而除政府政策並非僅指「在陡坡農用地（超限利用地）上造
    林」，依民法規定及最高法院判例意旨，再審原告既得隨時終止契約，是故無論
    是八十八年一月八日由再審被告配偶蘇乾真代為收受之通知終止租約存證信函，
    或再審被告於九十二年一月二十一日收受起訴狀通知終止租約，甚或九十三年八
    月五日當庭收悉準備書(二)狀之終止租約意思表示，兩造間系爭出租造林契約已合
    法有效發生終止效力，再審被告自應返還系爭土地，並自八十八年十月一日起至
    交還土地之日止，按年給付再審原告新台幣一萬三千七百二十二元正。(二)查就兩
    造簽訂之系爭出租造林契約書第三條規定內容而言，足見簽訂系爭出租造林契約
    之目的即在於「造林」。且系爭出租林地確實有○‧一二公頃屬超限利用地（宜
    林地），再審原告八十六年四月二十日存證信函催告再審被告承租部分其中有○
    ‧一二公頃屬超限利用地應限期造林，並無與事實不符，有六十八年十月三十一
    日製作之德基水庫集水區陡坡農用地查對記錄表可參，再審被告所承租之出租造
    林契約附圖編號一八，即包含該陡坡農用地查對記錄表暫編號一八—四—一之宜
    林地。復因屢逢風災肆虐，基於國土保育，行政院要求全面收回出租土地，再審
    原告始依上開政府政策終止租約，且依行政院農業委員會林務局東勢林區管理處
    梨山工作站八十八年十二月八十八勢梨字第二三八六號函文說明二：「層奉行政
    院核示應照經建會意見辦理，即該會同意農委會意見，德基水庫集水區國有林班
    地，承租人交還租地內陡坡農用地（超限利用地），租地非陡坡農用地，能於八
    十九年三月底前完成造林者，准予另訂新契約租用，‧‧‧」意旨即明。為此，
    爰依民事訴訟法第四百九十六條第一項第一款、第四百九十七條規定，提起本件
    再審之訴，求為判決如訴之聲明所示。
三、按民事訴訟法第四百九十六條第一項第一款所謂適用法規顯有錯誤，係指確定判
    決所適用之法規，顯然不合於法律規定，或與司法院現尚有效及大法官會議之解
    釋，或本院尚有效之判例，顯然違反者而言，並不包括漏未斟酌證據及認定事實
    錯誤之情形在內（最高法院六十年度台再字第一七○號、六十三年度台上字第八
    八○號判例參照）。
  (一)查再審原告提起本件再審之訴主張：本件縱然系爭租金之計算及給付之方法，係
    先由再審原告於該年度結束後，依所定方式計算當年度應繳之租金數額，通知再
    審被告後，由再審被告憑通知前往再審原告處繳納；或七十一年至七十六年之租
    金及積欠八十八年以後之租金，於各年度再審原告均未通知繳納，但再審原告既
    已於前審程序第一審時，列明各年度應繳金額，以九十一年十二月十九日起訴狀
    及九十二年二月二十四日聲明暨準備書狀為催告之意思表示，並於九十三年八月
    五日以準備書(二)狀為終止契約之意思表示，且均經再審被告收受。
  (1)經查本院確定判決業於判決事實及理由第十三頁至第十四頁敘明：「被上訴人另
    以上訴人乙○○欠七十一年至七十六年之租金及積欠八十八年以後之租金，已達
    二期以上。伊亦得終止租約云云；唯本件租金之計算及給付之方法係先由被上訴
    人於該年度結束後，依其所定方式計算當年度應繳之租金數額，通知上訴人後，
    再由上訴人憑通知前往被上訴人處繳納，此為被上訴人所不爭執，唯前開各年度
    被上訴人均未通知伊繳納等情，業據上訴人乙○○陳述在卷，且為被上訴人所不
    爭執，自堪信為真實；而被上訴人亦無從舉證證明其有通知上訴人繳納租金之情
    事，並自承並未通知上訴人繳交八十八年以後之租金屬實，從而應認上訴人所辯
    被上訴人並非因其故意或過失積欠租金等情為可採；從而被上訴人主張上訴人乙
    ○○積欠租金達二期以上並據以終止租約，即不合法。」等情，經本院前審調查
    、辯論後依職權所為裁量之結果，屬於事實審取捨證據、認定事實之範圍，此項
    職權之行使，並無違法不當之處，亦無消極不適用法規之情形，即與適用法規顯
    有錯誤有別，應無庸疑。
  (2)又本院前審於九十三年十二月二十三日行準備程序時，再審原告之訴訟代理人陳
    稱：「上訴人乙○○部分，其有欠繳七十一年至七十六年租金之情形，且因政策
    需要，故據此依約終止租約‧‧‧」；「租金部分，被上訴人自八十八年起即未
    通知繳納。」；「被上訴人是於八十八年以後，因政策規劃須收回之故，才未開
    單通知繳租。」（見本院前審卷第七十四頁至第七十五頁）足見再審原告對於八
    十八年以後之租金，並未通知再審被告繳納，足堪認定。至於再審被告欠繳七十
    一年至七十六年租金之情形，經承審法官訊問：「承租人於七十七年有繳租金，
    如之前有欠繳，被上訴人為何未一併開單補繳？」再審原告之訴訟代理人並未對
    此問題，加以舉證證明其有通知再審被告繳納租金之情事，僅陳述：「被上訴人
    依行政院農委會之政策須收回租地，政策方案均以公文函示。」據此，本院前審
    確定判決應認定再審被告所辯稱渠並非故意或過失積欠租金等情應為可採，從而
    再審原告主張再審被告積欠租金達二期以上並據以終止租約，即不合法，於法尚
    無違誤。是故，再審原告主張原確定判決就上開陳述有適用法規顯有錯誤之違誤
    等語，自屬無理由。
  (二)次查，再審原告提起本件再審之訴主張：本件系爭出租造林契約，原定租期為六
    十八年十月一日起至七十七年九月三十日止，期滿並未再訂立書面租賃契約或約
    定租期，即屬未定期限之租賃契約，依首開民法規定，各當事人得隨時終止契約
    ；而除政府政策並非僅指「在陡坡農用地（超限利用地）上造林」，依民法規定
    及最高法院判例意旨，再審原告既得隨時終止契約。是故，無論是八十八年一月
    八日由再審被告配偶蘇乾真代為收受之通知終止租約存證信函，或再審被告於九
    十二年一月二十一日收受起訴狀通知終止租約，甚或九十三年八月五日當庭收悉
    準備書(二)狀之終止租約意思表示，兩造間系爭出租造林契約已合法有效發生終止
    效力，再審被告自應返還系爭土地，並自八十八年十月一日起至交還土地之日止
    ，按年給付再審原告新台幣一萬三千七百二十二元正。
  (1)經查本院確定判決業於判決事實及理由第十三頁敘明：「依前所述，本件被上訴
    人出租前系爭林地，其與承租人所訂租約，所謂之水土保持或政府政策，悉指「
    在陡坡農用地（超限利用地）上造林」，依上被上訴人與游標桂等二人及上訴人
    乙○○所訂之系爭造林契約第一點租賃標的物面積所載以觀，上訴人游標桂等二
    人部分記載「面積為○‧九六公頃（其中○‧三五公頃屬超限利用）」；而上訴
    人乙○○部分則僅記載面積為一‧一六公頃，並無註明含有超限利用地，經本院
    詰之被上訴人訴訟代理人亦稱上訴人所承租之部分無超限利用地，無造林之問題
    （見本院九十三年年十二月二十三日準備程序筆錄），故被上訴人八十六年四月
    二十四日存證信函催告上訴人乙○○承租部分其中有○‧一二公頃屬超限利用地
    應限期造林云云，即與事實不符。是被上訴人以上訴人乙○○未遵限於陡坡農用
    地上造林，予以終止租約云云，即有未合，自不生解除之效力。」等情，足見本
    院就有無超限利用之問題，已調查審認明確，無違法不當之處，亦無消極不適用
    法規之情事。
  (2)又本院前審於九十三年十二月二十三日行準備程序時，經承審法官訊問：「上訴
    人乙○○所承租之土地是否超限利用地之問題？」再審原告之訴訟代理人陳稱：
    「契約上沒有超限利用地部分。」問：「如果承租之土地沒有超限利用地，則承
    租人毋庸造林？」答：「是的。」（見本院前審卷第七十二頁），輔以行政院農
    業委員會林務局東勢林區管理處梨山工作站八十八年十二月八十八勢梨字第二三
    八六號函文說明：「二層奉行政院核示應照經建會意見辦理，即該會同意農委會
    意見，德基水庫集水區國有林班地，承租人交還租地內陡坡農用地（超限利用地
    ），租地非陡坡農用地，能於八十九年三月底前完成造林者，准予另訂新契約租
    用，‧‧‧」足見，本件系爭林地，既經再審原告自認再審被告並無超限利用地
    之問題，則再審被告自無庸依限造林，亦不生違反政府政策之問題。至再審原告
    固又主張其有提出則再審被告既無可歸責事由之情事，再審原告徒以政府政策之
    需，依民法規定終止租約，尚有不合，雖再審原告主張得隨時終止租約，但仍應
    以有利於承人之習慣定期催告，惟再審原告並未依法於終止租約前，定期催告再
    審被告為終止租約之表示，是故本院前審確定判決據以認定不發生終止租約之效
    力，於法並無不當。是故，再審原告主張原確定判決就上開陳述有適用法規顯有
    錯誤之違誤等語，並無理由。
四、次按，依第四百六十六條不得上訴於第三審法院之事件，除前條規定外，其經第
    二審確定之判決，如就足影響於判決之重要證物，漏未斟酌者，亦得提起再審之
    訴，民事訴訟法第四百九十七條定有明文。又民事訴訟法第四百九十六條第一項
    第十三款所謂當事人發見未經斟酌之證物或得使用該證物，係指在前訴訟程序不
    知有該證物，現始知之，或雖知有此而不能使用，現始得使用者而言（最高法院
    三十二年上字第一二四七號判例參照）。是當事人於前訴訟程序中已提出而未經
    斟酌之證物，並不包括在內，此與同法第四百九十七條所定，就足影響於判決之
    重要證物，漏未斟酌者，僅限於不得上訴於第三審法院之事件，始得提起再審之
    訴對照觀之，亦甚為明顯（最高法院七十七年臺上字第五九二號判決參照）。
  (一)查再審原告提起本件再審之訴主張：兩造簽訂之系爭出租造林契約書第三條規定
    內容而言，足見簽訂系爭出租造林契約之目的即在於「造林」，且系爭出租林地
    確實有○‧一二公頃屬超限利用地（宜林地），再審原告八十六年四月二十日存
    證信函催告再審被告承租部分其中有○‧一二公頃屬超限利用地應限期造林，並
    無與事實不符，有六十八年十月三十一日製作之德基水庫集水區陡坡農用地查對
    記錄表可參，再審被告所承租之出租造林契約附圖編號一八，即包含該陡坡農用
    地查對記錄表暫編號一八—四—一之宜林地。復因屢逢風災肆虐，基於國土保育
    ，行政院要求全面收回出租土地，再審原告始依上開政府政策終止租約，且依行
    政院農業委員會林務局東勢林區管理處梨山工作站八十八年十二月八十八勢梨字
    第二三八六號函文說明二：「層奉行政院核示應照經建會意見辦理，即該會同意
    農委會意見，德基水庫集水區國有林班地，承租人交還租地內陡坡農用地（超限
    利用地），租地非陡坡農用地，能於八十九年三月底前完成造林者，准予另訂新
    契約租用，‧‧‧」意旨即明。
  (二)查再審原告於本件再審之訴提出德基水庫集水區陡坡農用地查對記錄表，主張再
    審被告承租部分其中有○‧一二公頃屬超限利用地應限期造林，且再審被告所承
    租之出租造林契約附圖編號一八，即包含該陡坡農用地查對記錄表暫編號一八—
    四—一之係為宜林地，因此再審被告所承租之系爭林地確實有○‧一二公頃屬超
    限利用地（宜林地）等語。惟查，再審原告所提出之德基水庫集水區陡坡農用地
    查對記錄表，係其於六十八年十月三十一日所製作，因而此項證物於本院前審訴
    訟程序中，再審原告即知有該項證物，揆諸前開說明，再審原告上不得據此為提
    起再審之訴之理由，況再審原告自認再審被告所承租之系爭林地並無超限利用地
　　之問題，且依再審原告所提之前開記錄表上，關於再審被告部分之記載，宜林地
　　部分並無任何記載，再審原告亦陳述再審被告部分，毋庸造林，已如三(二)(2)所述
　　。是故，本院前審確定判決並無所謂就足影響於判決之重要證物，漏未斟酌情事
　　，再審原告據此提起再審之訴，不能認為有理由。
五、綜上所述，再審原告對本院上開確定判決，提起再審之訴，為顯無理由，爰不經
    言詞辯論以判決駁回之。
六、本件事證已臻明確，再審原告其餘攻擊防禦方法及舉證，均不影響本院所為前開
    論斷，自無庸逐一論列，併此敘明。
七、據上論結，本件再審之訴為顯無理由，依民事訴訟法第五百零二條第二項、第七
    十八條，判決如主文。
中　　　華　　　民　　　國　　九十四　　年　　　四　　　月　　二十八　　日
~B1民事第二庭審判長法　官　童有德
~B2　　　　　　　　法　官　翁芳靜
~B3　　　　　　　　法　官　謝說容
右為正本係照原本作成。
不得上訴。
~B 　 　　　　　　書記官　蘇昭文
中　　　華　　　民　　　國　　九十四　　年　　　四　　　月　　二十九　　日
                                                                        Ｈ
